臺灣橋頭地方法院刑事判決　
111年度金簡上字第28號
上  訴  人  臺灣橋頭地方檢察署檢察官
被      告  林佳靜



選任辯護人  黃致穎律師
上列上訴人因被告違反洗錢防制法等案件，不服本院橋頭簡易庭
中華民國111年3月18日110年度金簡字第166號第一審簡易判決（
聲請簡易判決處刑案號：110年度偵字第8695號，及移送併辦：1
11年度偵字第102號），提起上訴，本院管轄之第二審合議庭判
決如下：            
    主  文
原判決撤銷。
林佳靜幫助犯一般洗錢罪，處有期徒刑貳月，併科罰金新臺幣貳
萬元，罰金如易服勞役，以新臺幣壹仟元折算壹日。未扣案之犯
罪所得新臺幣壹萬貳仟元沒收，於全部或一部不能沒收或不宜執
行沒收時，追徵其價額。
    事  實
一、林佳靜可預見提供個人金融帳戶之存簿、印章、提款卡（含
    密碼）、網路銀行帳號（含密碼）予他人使用，極可能遭該
    他人或詐欺集團成員將該帳戶作為收取、提領犯罪所得使用
    ，藉以製造金流斷點，掩飾、隱匿犯罪所得之去向及所在，
    竟仍基於縱有人利用其所交付之金融帳戶作為詐欺取財及洗
    錢之犯罪工具，亦不違背其本意之幫助詐欺取財及幫助洗錢
    犯意，將其所申辦之兆豐商業銀行帳號00000000000號帳戶
    （下稱兆豐帳戶）及中國信託商業銀行帳戶000000000000號
    帳戶（下稱中信帳戶）依指示先辦理約定轉帳帳戶後，於民
    國110年4月19日前某日，在高雄市○○區○○○路00○00號居處，
    將上開帳戶之存簿、印章、提款卡（含密碼）、網路銀行帳
    號（含密碼）交付予黃重瑀（所涉詐欺罪嫌，另由警追查）
    ，再由黃重瑀轉交予真實姓名年籍不詳之詐欺集團成員使用
    ，林佳靜並取得新臺幣（下同）12,000元對價。嗣該詐欺集
    團成員取得上開帳戶資料後，即共同意圖為自己不法之所有
    ，基於詐欺取財及洗錢之犯意聯絡，分別以附表所示之詐騙
    手法，致附表所示之人均陷於錯誤，各匯款附表所示款項至
    林佳靜之兆豐帳戶、中信帳戶內，其中附表編號1、2之款項
    均旋遭詐欺集團成員轉匯一空（附表編號3張譯云匯入之款
    項尚留存於兆豐帳戶中而未遭提領或轉匯），因而製造金流
    斷點，以掩飾、隱匿詐欺所得之去向及所在。嗣黃麗安、吳
    慧琳、張譯云察覺有異並報警處理，始循線查悉上情。
二、案經吳慧琳訴由高雄市政府警察局岡山分局、張譯云訴由雲
    林縣警察局臺西分局報告臺灣橋頭地方檢察署檢察官偵查後
    聲請簡易判決處刑。
    理  由
壹、程序部分
　　按被告以外之人於審判外之言詞或書面陳述，除法律有規定
    者外，不得作為證據；被告以外之人於審判外之陳述，雖不
    符前4條之規定，而經當事人於審判程序同意作為證據，法
    院審酌該言詞陳述或書面陳述作成時之情況，認為適當者，
    亦得為證據，刑事訴訟法第159條第1項、第159條之5第1項
    分別定有明文。本判決所引用被告林佳靜以外之人於審判外
    之陳述，因檢察官、被告及其辯護人於本院審判程序中均表
    示同意有證據能力（金簡上卷第250頁），本院審酌前開證
    據資料作成時之情況，尚無違法不當及證明力明顯過低之瑕
    疵，亦認為以之作為證據應屬適當，依刑事訴訟法第159條
    之5第1項規定，均有證據能力。
貳、實體部分
一、認定事實所憑之證據及理由
　　前揭犯罪事實，業據被告於本院審理中坦承不諱（金簡上卷
    第239頁、第251頁），核與證人黃重瑀於警詢及本院審理中
    證述之情節相符（偵卷第27至41頁、第83至85頁，金簡上第
    234至238頁），並有如附表「證據出處欄」所示證據資料、
    黃重瑀與被告使用之「陳志誠」帳號之對話紀錄擷圖等件附
    卷可稽（偵卷第43至51頁），足認被告之自白與事實相符，
    應堪採信。從而，本案事證明確，被告犯行堪以認定，應依
    法論科。
二、論罪科刑暨撤銷改判之理由
　㈠按刑法上之幫助犯，係對於犯罪與正犯有共同之認識，而以
    幫助之意思，對於正犯資以助力，而未參與實施犯罪之行為
    者而言（最高法院88年度台上字第1270號判決意旨參照）。
    刑法關於正犯、幫助犯之區別，係以其主觀之犯意及客觀之
    犯行為標準，凡以自己犯罪之意思而參與犯罪，無論其所參
    與者是否犯罪構成要件之行為，皆為正犯，其以幫助他人犯
    罪之意思而參與犯罪，其所參與者，苟係犯罪構成要件之行
    為，亦為正犯。如以幫助他人犯罪之意思而參與犯罪，其所
    參與者又為犯罪構成要件以外之行為，則為從犯（最高法院
    95年度台上字第3886號判決意旨參照）。查被告將兆豐帳戶
    及中信帳戶之存簿、印章、提款卡（含密碼）、網路銀行帳
    號（含密碼），交由詐欺集團成員用以作為收受詐欺被害人
    所得之犯罪工具，僅為他人詐欺取財犯行提供助力，尚無證
    據足以證明被告係以自己實施詐欺取財犯罪之意思，或與他
    人為詐欺取財犯罪之犯意聯絡，或有直接參與詐欺取財犯罪
    構成要件行為分擔等情事，揆諸上揭判決意旨，被告應屬幫
    助犯詐欺取財無訛。
　㈡次按行為人提供金融帳戶提款卡及密碼供他人使用，嗣後被
    害人雖匯入款項，然此時之金流仍屬透明易查，在形式上無
    從合法化其所得來源，未造成金流斷點，尚不能達到掩飾或
    隱匿特定犯罪所得之來源、去向及所在之作用，須待款項遭
    提領後，始產生掩飾、隱匿之結果。故而，行為人提供金融
    帳戶提款卡及密碼，若無參與後續之提款行為，即非洗錢防
    制法第2條第2款所指洗錢行為，無從成立一般洗錢罪之直接
    正犯。而金融帳戶乃個人理財工具，依我國現狀，申設金融
    帳戶並無任何特殊限制，且可於不同之金融機構申請多數帳
    戶使用，是依一般人之社會通念，若見他人不以自己名義申
    請帳戶，反而收購或借用別人之金融帳戶以供使用，並要求
    提供提款卡及告知密碼，則提供金融帳戶者主觀上如認識該
    帳戶可能作為對方收受、提領特定犯罪所得使用，對方提領
    後會產生遮斷金流以逃避國家追訴、處罰之效果，仍基於幫
    助之犯意，而提供該帳戶之提款卡及密碼，以利洗錢實行，
    仍可成立一般洗錢罪之幫助犯（最高法院108年度台上大字
    第3101號刑事裁定意旨參照）。查被告於交付兆豐帳戶及中
    信帳戶資料時，為年滿27歲之成年人，且自陳高職畢業之智
    識程度（金簡上卷第252頁），可見被告為具有一定之智識
    程度及社會經驗之成年人，又其因提供配偶陳志誠之中華郵
    政股份有限公司帳戶任由詐欺集團使用，經臺灣橋頭地方檢
    察署檢察官於110年2月25日聲請簡易判決處刑，有臺灣橋頭
    地方檢察署檢察官110年度偵字第1914號聲請簡易判決處刑
    書、臺灣高等法院被告前案紀錄表在卷可參（偵卷第21至24
    頁，金簡上卷第257至258頁），故當可預見將兆豐帳戶及中
    信帳戶資料提供予他人使用，有遭詐欺集團利用以收取不法
    款項之可能，並於提領後產生遮斷金流以掩飾、隱匿詐欺所
    得之去向及所在，竟仍基於幫助之犯意，提供上開帳戶之資
    料，助使詐欺集團利用被告所提供之帳戶資料，將附表編號
    1、2之詐欺所得予以轉匯而產生掩飾、隱匿犯罪所得之結果
    ，實現洗錢既遂之犯罪構成要件，被告成立幫助一般洗錢罪
    ；另附表編號3所示被害人張譯云匯入之款項未遭詐欺集團
    提領或轉匯，而尚未形成詐欺金流之斷點，則屬洗錢未遂，
    被告成立幫助一般洗錢未遂罪。
　㈢核被告就附表編號1、2所為，均係犯刑法第30條第1項前段、
    第339條第1項之幫助詐欺取財罪，及刑法第30條第1項前段
    、洗錢防制法第14條第1項之幫助一般洗錢罪；就附表編號3
    所為，係犯刑法第30條第1項、第339條第1項之幫助詐欺取
    財罪及刑法第30條第1項前段、洗錢防制法第14條第2項、第
    1項之幫助一般洗錢未遂罪。併辦意旨雖認被告就附表編號3
    部分，係涉犯刑法第30條第1項前段、洗錢防制法第14條第1
    項之幫助一般洗錢罪，然被害人張譯云匯入之款項未遭詐欺
    集團提領或轉匯，業如前述，併辦意旨容有誤會，惟正犯與
    幫助犯、既遂犯與未遂犯，其基本犯罪事實並無不同，僅犯
    罪之態樣或結果有所不同，尚不生變更起訴法條問題。
　㈣被告提供兆豐帳戶及中信帳戶資料予詐欺集團之單一幫助行
    為，幫助詐欺集團詐騙如附表編號1至3所示之被害人，係同
    種想像競合，又該行為同時觸犯上開三罪名，為異種想像競
    合，應依刑法第55條規定，從一重論以幫助一般洗錢罪處斷
    。至檢察官移送併辦如附表編號3所示部分與被告經聲請簡
    易判決處刑部分（即附表編號1、2部分），具有想像競合犯
    之裁判上一罪關係，為聲請簡易判決效力所及，本院自得併
    予審理。
　㈤被告係基於幫助之犯意而為一般洗錢罪，應依刑法第30條第2
    項規定，按正犯之刑減輕之。又被告於本院審理中自白洗錢
    犯罪（金簡上卷第239頁、第251頁），依洗錢防制法第16條
    第2項之規定，減輕其刑，並依刑法第70條規定遞減之。
　㈥原審判決以被告幫助犯詐欺取財罪論處罪刑（處有期徒刑3月
    ），另涉犯幫助洗錢罪部分則不另為無罪之諭知，固非無見
    。惟查：⒈被告已預見提供兆豐帳戶及中信帳戶資料之行為
    ，可能幫助詐欺集團成員詐取財物，同時達成掩飾、隱匿詐
    欺所得真正去向之結果，應該當刑法第30條第1項前段、洗
    錢防制法第14條第1項之幫助犯一般洗錢罪，以及刑法第30
    條第1項前段、洗錢防制法第14條第2項、第1項之幫助一般
    洗錢未遂罪（詳前所述），詎原判決不察，竟就被告被訴幫
    助洗錢（未遂）部分為無罪之諭知，顯有未當，檢察官上訴
    意旨執此指摘原判決不當，為有理由；⒉被告已於111年7月1
    4日與黃麗安、吳慧琳成立調解，有調解筆錄2份在卷可佐（
    金簡上卷第165至168頁），原審未及審酌此對其量刑有利之
    事項，亦有未洽。從而，原審判決有前述可議之處，屬無可
    維持，自應由本院合議庭予以撤銷改判。
　㈦爰審酌被告在政府及大眾媒體之廣泛宣導下，理應對於國內
    現今詐欺案件層出不窮之情形有所認知，且其甫因提供其他
    帳戶資料任由詐欺集團使用，經檢察官聲請簡易判決處刑，
    業如前述，竟仍為貪圖不法利益，率爾提供兆豐帳戶及中信
    帳戶資料予實行詐欺犯罪者行騙財物、製造金流斷點，除造
    成犯罪偵查機關追查贓款及詐欺集團成員困難，致使詐欺犯
    罪更加猖獗氾濫，破壞社會秩序，並侵害被害人之財產權益
    、導致求償困難，所為實有不該；且被告於本案事發前有賭
    博案件之素行，有臺灣高等法院被告前案紀錄表在卷可憑（
    金簡上卷第257至258頁）；惟被告於本院審理時終能坦承犯
    行，並與黃麗安、吳慧琳成立調解，經黃麗安、吳慧琳具狀
    表示同意法院從輕量刑等語，有調解筆錄及刑事陳述狀各2
    份在卷可參（金簡上卷第165至171頁）；並考量被告僅提供
    犯罪助力，未實際參與詐欺取財行為，及被害人遭詐騙金額
    、所生損害（其中張譯云匯入之款項尚留存於兆豐帳戶中而
    未遭提領或轉匯）、犯罪之動機、目的、手段係提供帳戶容
    任犯罪集團使用，暨被告到庭自陳高職畢業之智識程度，育
    有3名年幼子女，與母親、配偶及子女同住，仰賴配偶之收
    入維生等經濟生活狀況（金簡上卷第252頁）等一切情狀，
    量處如主文所示之刑，並就罰金刑部分諭知如易服勞役之折
    算標準。
三、沒收部分
　㈠按犯罪所得，屬於犯罪行為人者，沒收之。沒收，於全部或
    一部不能沒收或不宜執行沒收時，追徵其價額，刑法第38條
    之1第1項前段、第3項分別定有明文。且刑法沒收新制目的
    在於剝奪犯罪行為人之犯罪所得，使其不能坐享犯罪成果，
    以杜絕犯罪誘因，性質上屬類似不當得利之衡平措施。而考
    量避免雙重剝奪，犯罪所得如已實際發還或賠償被害人者，
    始不予宣告沒收或追徵。故倘若犯罪行為人雖與被害人達成
    民事賠償和解，惟實際上並未將民事賠償和解金額給付被害
    人，或犯罪所得高於民事賠償和解金額者，法院對於未給付
    之和解金額或犯罪所得扣除和解金額之差額部分等同未實際
    賠償之犯罪所得，自仍應諭知沒收或追徵（最高法院107年
    度台上字第4593號判決意旨參照）。因本案判決確定後由檢
    察官指揮執行本案沒收、追徵時，仍得計算、扣除被告已實
    際賠償之金額，對被告而言亦無過苛之虞（最高法院106年
    度台上字第261號判決意旨參照）。查被告因提供兆豐帳戶
    及中信帳戶資料而取得12,000元對價乙節，業經證人黃重瑀
    於警詢及本院審理中證述明確（偵卷第33至35頁，第84頁）
    ，且為被告於本院審理時自承在卷（金簡上卷第239頁），
    核屬其犯罪所得，且未據扣案。而附表編號1、2部分，被告
    分別以9萬元、6萬元與被害人黃麗安、吳慧琳成立調解，有
    前揭調解筆錄在卷可佐，然均約定被告應自111年11月25日
    起分期給付，是本案111年9月21日宣判前被告尚未開始給付
    ，為避免其坐享犯罪所得，爰依刑法第38條之1第1項前段、
    第3項規定宣告沒收，並於全部或一部不能沒收或不宜執行
    沒收時，追徵其價額。但日後倘被告有實際支付調解金額，
    執行檢察官執行沒收時，應予扣除，併予說明。
　㈡犯第14條之罪，其所移轉、變更、掩飾、隱匿、收受、取得
    、持有、使用之財物或財產上利益，沒收之，洗錢防制法第
    18條第1項前段固定有明文。惟被告既已將兆豐帳戶及中信
    帳戶資料交由詐欺集團成員使用，對匯入帳戶內之款項已無
    事實上管領權，且被害人黃麗安、吳慧琳匯入之款項旋即遭
    詐欺集團成員轉匯一空，依本案現存卷證資料，尚無其他積
    極證據可資認定被告有因而分得上開犯罪所得之事實，自無
    從依前揭規定宣告沒收或追徵。另被害人張譯云匯入之款項
    雖留存於兆豐帳戶中未遭提領或轉匯，然兆豐帳戶業經通報
    為警示帳戶，被告亦無從取得此部分之款項，應無庸對其宣
    告沒收，附此敘明。
　㈢被告交付詐欺集團成員之兆豐帳戶及中信帳戶資料，帳戶部
    分業經檢警通報列為警示帳戶，經本案偵審程序後，無法再
    供正常交易使用；而提款卡（含密碼）未據扣案，且所屬帳
    戶已遭警示，無法再供犯罪集團任意使用，實質上已無價值
    ，亦非違禁物，欠缺刑法上重要性，爰依刑法第38條之2第2
    項之規定，不予宣告沒收或追徵，併此敘明。
據上論斷，應依刑事訴訟法第455條之1第1項、第3項、第369條
第1項前段、第364條、第299條第1項前段，判決如主文。
本案經檢察官黃淑妤聲請簡易判決處刑及提起上訴，檢察官陳秉
志到庭執行職務。
中　　華　　民　　國　　111 　年　　9 　　月　　21　　日
                  刑事第八庭  審判長法　官  林新益
　　　　　　　　　                  法  官  張瑾雯
　　　　　　　　　                  法  官  李怡靜
以上正本證明與原本無異。
不得上訴。
中　　華　　民　　國　　111 　年　　9 　　月　　14　　日
                                    書記官  楊芷心

附錄本案論罪科刑法條：
洗錢防制法第14條
有第二條各款所列洗錢行為者，處七年以下有期徒刑，併科新臺
幣五百萬元以下罰金。
前項之未遂犯罰之。
前二項情形，不得科以超過其特定犯罪所定最重本刑之刑。

刑法第30條
幫助他人實行犯罪行為者，為幫助犯。雖他人不知幫助之情者，
亦同。
幫助犯之處罰，得按正犯之刑減輕之。

刑法第339條
意圖為自己或第三人不法之所有，以詐術使人將本人或第三人之
物交付者，處五年以下有期徒刑、拘役或科或併科五十萬元以下
罰金。
以前項方法得財產上不法之利益或使第三人得之者，亦同。
前二項之未遂犯罰之。

【附表】
編號 被害人/告訴人 詐騙方式 匯款時間 匯入帳戶 金額 證據出處 1 黃麗安 （未提告） 某詐欺集團成員於110年4月12日9時10分許，撥打電話予黃麗安，佯稱：與香港彩券公司合作投注香港大樂透百分之百一定會中獎，可以分紅，惟須先匯14萬元保險費云云，致黃麗安陷於錯誤，依指示操作，而於右列時間，匯款右列金額至右列帳戶。 110年4月20日10時12分許 被告之兆豐銀行00000000000號帳戶 14萬元 ⑴黃麗安110年4月20日警詢筆錄（警卷第43至47頁） ⑵系爭兆豐帳戶開戶資料及110年4月19日至4月20日交易明細（警卷第25至34頁） ⑶被害人提出之郵政跨行匯款申請書（警卷第49頁） ⑷系爭兆豐帳戶交易明細（金簡上卷第129至130頁） ⑸黃麗安之郵政跨行匯款申請書（金簡上卷第185至188頁）    110年4月20日10時34分許  3萬元  2 吳慧琳 某詐欺集團成員於110年4月19日上午某時許，以臉書社群軟體及LINE通訊軟體暱稱「VIP客服」向吳慧琳佯稱：投資平台BLOCKFOLIO很好用，有出過金云云，致吳慧琳陷於錯誤依指示操作，而於右列時間，匯款右列金額至右列帳戶。 110年4月19日12時13分許 被告之中信銀行000000000000號帳戶 13萬4500元 ⑴吳慧琳110年4月19日警詢筆錄（警卷第67至71頁） ⑵系爭中信帳戶開戶資料及交易明細（警卷第37至40頁） ⑶告訴人提出之臺灣中小企業銀行匯款申請書（匯款人證明聯）（警卷第73頁） ⑷Blockfolio網頁資料（警卷第75頁） ⑸告訴人手機APP截圖（警卷第76頁） ⑹告訴人與詐騙集團對話記錄截圖（警卷第77至81頁） 3 張譯云 某詐欺集團成員於110年4月19日以LINE通訊軟體暱稱「楊晨」帳號，向張譯云佯稱可至「雲頂娛樂城」博弈網站儲值後下注獲利云云，致張譯云陷於錯誤依指示操作，而於右列時間，匯款右列金額至右列帳戶。 110年4月20日15時20分許 被告之兆豐銀行00000000000號帳戶 3萬元 （尚未遭提領） ⑴張譯云110年4月24日警詢筆錄（併警卷第11至15頁） ⑵郵政跨行匯款申請書（併警卷第61頁） ⑶告訴人與詐騙集團對話記錄截圖（併警卷第69至99頁） ⑷系爭兆豐帳戶開戶資料及110年4月19日至4月20日交易明細（併警卷第121至133頁） ⑸本院公務電話紀錄